【裁判字號】    99,上,381
【裁判日期】    990720
【裁判案由】    租佃爭議
【裁判全文】
臺灣高等法院民事判決                   99年度上字第381號
上  訴  人  丙○○
            甲○○
            乙○○
共      同
訴訟代理人  黃景安律師
被  上訴人  丁○○
上列當事人間租佃爭議事件，上訴人對於中華民國99年2月26日
臺灣板橋地方法院98年度訴字第2559號第一審判決提起上訴，本
院於99年7月6日言詞辯論終結，判決如下：
    主  文
上訴駁回。
第二審訴訟費用由上訴人負擔。
    事實及理由
一、按出租人與承租人間因耕地租佃發生爭議時，應由當地鄉(
    鎮、市、區)公所耕地租佃委員會調解；調解不成立者，應
    由直轄市或縣(市)政府耕地租佃委員會調處；不服調處者，
    由直轄市或縣(市)政府耕地租佃委員會移送該管司法機關，
    司法機關應即迅予處理，並免收裁判費用。前項爭議案件非
    經調解、調處，不得起訴；經調解、調處成立者，由直轄市
    或縣(市)政府耕地租佃委員會給予書面證明，耕地三七五減
    租條例第26條定有明文。本件被上訴人於民國90年間持最高
    法院89年度台上字第1735號民事確定判決向台北縣新莊市公
    所（以下簡稱新莊市公所）辦理註銷耕地莊租登字第109號
    租約(以下簡稱系爭租約)登記，經該所於90年12月21日北
    縣64137、61562號函將莊租登字第109號租約註銷三七五租
    約之註記在案，嗣新莊市公所發現前揭最高法院判決僅就台
    北縣新莊市○○段頭前小段306地號（以下簡稱306地號）面
    積790平方公尺、306-4地號（以下簡稱306-4地號）面積7平
    方公尺、316地號（以下簡稱316地號）面積600平方公尺部
    分之耕地之租賃關係確認不存在，復更正登記如原審卷第10
    頁所示，變更標示登記等情，有新莊市公所98年7月21日北
    縣莊字第0980045182號函及處理意見可參（見原審卷第5頁
    反面、第53頁）。茲因上訴人認兩造間之租賃關係仍存在，
    經被上訴人異議，上訴人乃申請爭議調解，並辦理三七五租
    約變更、續訂登記，經台北縣政府耕地租佃委員會就雙方前
    揭租佃爭議進行調處後，關於涉及租約標示變更部分，因被
    上訴人不同意上訴人提出之重劃後耕地標示面積，故上訴人
    申請依重劃後標示變更登記，不應准許。另依耕地三七五減
    租條例第16條、第17條第1項第4款之規定，承租人未自任耕
    作，非因不可抗力繼續1年不為耕作，租約應為無效或終止
    ，承租人即上訴人現場無法提出自90年法院判決確定後有自
    任耕作之證明文件，無從證明有繼續耕作之事實，租約應不
    予續定，另承租標的中之頭前段306之8地號已於97年間徵收
    ，其續定應不予准許。上訴人不同意前揭調處之結論而調處
    不成立。有台北縣政府98年11月29日北府地籍字第09809949
    97號函送事由及卷證可考(見原審卷第4頁至第257 頁)。依
    前開規定，本件屬出租人與承租人間因耕地發生租佃爭議，
    經調處不成立，自應免徵裁判費。被上訴人抗辯本件不應調
    處，另應徵收裁判費，即非可採。
二、上訴人主張：被上訴人與上訴人之先人李文章、李文全間原
    有耕地租賃關係，依李文章與李文全各自耕作之部分測量面
    積後，乃將306地號土地予以編號為306、306-1、306-2、30
    6-3、306-4號等五塊土地，上揭編號306、306-2、306-4號
    土地屬李文全耕作部分。另315-1地號雖就二人耕作部分予
    以測量，但未予編號。嗣後台北縣政府於42年間通知李文章
    租約標的為：315-1地號內之一部分、316地號全部、及位於
    306地號上編號為306、306-2、306-4號土地，並由新莊市公
    所於三七五耕地租約登記簿以莊登字第109號即系爭租約登
    記在案。嗣被上訴人以上訴人未自行耕作及欠繳租金為由，
    向新莊市公所申請調處，經調處不成立後，被上訴人乃起訴
    確認兩造租賃關係不存在，經判決確定系爭耕地租約不存在
    之部分為：306地號內790平方公尺，306之4地號內7平方公
    尺，及316地號。惟未予編號斯時之306地號土地，自65年8
    月28日起至92年8月28日止已分割為306、306-1、306-2、30
    6-3、306-4、306-5、306-6、306-7、306-8、306-9、306-1
    0、306-11、306-12、306-13、306-14、306-15等地號16筆
    土地，經扣除確定判決認定不存在部分，且其中306-1地號
    、306-2地號土地，業經徵收為思源路之路地，因此上訴人
    原承租306地號土地之面積，詳如附表二所示。又新莊市辦
    理市地重劃，上訴人之租約標的在重劃後詳附表三所載，是
    以兩造間之租約面積應更正如附表一所載。爰訴請系爭租約
    之標的應更正如附表一所示。原審判決上訴人敗訴，上訴人
    聲明不服提起上訴。上訴聲明：原判決廢棄。系爭租約標的
    應變更如附表一所載。
三、被上訴人則以：兩造間系爭租約業經最高法院以89年度台上
    字第1735號判決認定終止而消滅。且被上訴人嗣向臺灣板橋
    地方法院（以下簡稱板橋地院）提起確認306、306-2、306-
    4、316、315-1土地租賃關係不存在之訴，亦經該院以96年
    度訴字第401號裁定駁回在案。另上訴人已無繼續耕作之事
    實，且租約已經法院判決而終止，新莊市公所自應註銷耕地
    租賃契約，台北縣政府及新莊市公所卻受理續定租約，且引
    用耕地三七五減租條例第26條規定重行調處，顯然違背行政
    院45年1月6日台內第字第48號、內政部76年3月16日、79年7
    月14日、93年9月1日台內地字第486032號、819509號、0930
    064740號函釋。又依據台北縣政府98年11月19日調處筆錄決
    議已明載：本件依三七五減租條例第16條及第17條第1項第4
    款規定，上訴人未具自任耕作、非因不可抗力繼續1年不為
    耕作，系爭租約無效或終止，且上訴人現場無法提出有自任
    耕作之證明文件，故無從證明有繼續耕作事實，全部無效租
    約應不准予續訂等語。再者，同段306-8地號因於97年被徵
    收，且新莊市公所至今未把重劃後租約面積釐清，而租約一
    部無效者，全部無效，上訴人主張重劃後租約標示變更登記
    ，應不准許等語，資為抗辯。答辯聲明：上訴駁回。
四、上訴人主張68年新莊市○○○○路時，始將306地號耕地分
    割為306、306-1至306-8等地號9筆，因此系爭租約早於61年
    所列之「306、306-2、306-4」均屬編號，並非地號。最高
    法院確定判決所認定「306、306-4」地號僅指租約編號「30
    6、306-4」之部分，並非「306、306-4」地號之全部。最高
    法院89年台上字第1753號確定判決忽視板橋地院2次勘驗結
    果，認定上訴人在306地號未有種植之事實，上訴人自不受
    確定判決拘束。惟為被上訴人所否認，查：
  (一)兩造於68年1月1日就台北縣新莊市○○段306-4、306-2、30
    6、315-1、316等地號簽定耕地三七五租約，並經新莊市公
    所登記為新鎮字第81號耕地租約，有系爭耕地租約為證（見
    原審卷第7頁），且為被上訴人所不爭。
  (二)被上訴人前曾於79年12月29日以上訴人繼續1年不為耕作、
    積欠地租達2年總額為由，訴請確認兩造間就坐落315-1、31
    6、306-2、306-4、306-2地號全部，及306地號0.089甲之耕
    地租賃關係不存在。經板橋地院判決認定306-2地號土地業
    經政府徵收，並獲補償，無以確認判決除去侵害危險，乃以
    80年度訴字第27號判決駁回被上訴人請求306-2地號部分外
    ，被上訴人就其餘4筆土地訴請確認租賃關係不存在，為有
    理由，應予准許。上訴人就該判決聲明不服提起上訴，經本
    院81年度上字第1505號審理結果認：被上訴人耕地出租予上
    訴人之被繼承人李文章時，已列有土地坐落為新莊頭前段頭
    前小段第306-4、306-2、306、315-1、316號，有台北縣政
    府為私有耕地租賃契約更正通知書（附於原法院卷第一冊第
    51頁，按係調閱80年度訴字第27號卷，下同)可按，斯時為
    42年之事。惟查系爭土地中第306-4地號係68年8月2日始由
    306地號分割而書，登記在土地登記簿而有其存在，則42年
    間租約登記時所列306-4號土地，顯非系爭土地中之306-4地
    號土地，是上訴人抗辯租約中所載306-4號土地，係306地號
    之一部分，為區別與訴外人李文全同向被上訴人承租306地
    號部分所定之編號，非土地登記簿上之地號等語非虛。被上
    訴人亦認306-4號為編號，現土地登記簿306-4地號只有部分
    屬於該編號之範圍(參見本院卷第181頁，按係調閱81年上字
    第1505號卷)，自不能認系爭土地中第306-4地號之全部，悉
    係上訴人承租之範圍。被上訴人並不能實地指界系爭土地中
    第306-4地號屬於兩造租約標的物之範圍，應以上訴人指界
    為其承租使用者為準，經依上訴人指界範圍囑託台北縣新莊
    地政事務所測量結果，系爭土地中第306-4地號僅如附圖(乙)
    所示306-4地號A部分面積7平方公尺為其承租之範圍，同附
    圖306-4B面積703平方公尺部分，被上訴人既不能舉證證明
    屬上訴人承租之範圍，則其主張該部分併為上訴人承租之範
    圍云云，自不可採。又系爭私有耕地租約所載系爭土地中第
    306地號內之0.089甲為被上訴人出租予上訴人之部分，係如
    附圖(甲)所示306A部分，面積790平方公尺，為兩造所不爭之
    事實（參見本院卷第130頁)，則306地號土地除該附圖(甲)所
    示306A面積790平方公尺部分以外，自非兩造間耕地租賃之
    標的物。又系爭土地中第315-1地號如附圖(甲)所示315-1A面
    積117平方公尺部分，上訴人否認係其承租之範圍，抗辯該
    315-1地號內315-1A部分係訴外人李文全所承租，並蓋建房
    屋等語。經查被上訴人亦自認上訴人承租315-1地號只是部
    分(參見本院卷第53頁)，且其另與李文全間租佃爭議事件，
    亦主張李文全承租315-1號土地之一部分，顯見系爭土地中
    第315 -1地號全部，非屬兩造租賃之範圍，堪信上訴人上開
    抗辯為真實。被上訴人既不能證明系爭土地中如附圖(甲)315-
    1B、C、D、E、F、G所示部分、306土地號如附圖(甲)306A所示
    部分、306-4地號如附圖(乙)306-4A所示部分、316地號全部以
    外之部分(以下簡稱超過部分)為其出租予上訴人之範圍，則
    其主張上訴人就超過部分不自任耕作，租約為無效，且上訴
    人就超過部分放棄耕作權，繼續1年以上不為耕作，積欠地
    租達兩期總額，其已終止租約云云，自非可採。上訴人本認
    兩造間就超過部分之耕地租賃關係不存在，被上訴人訴請確
    認，自無必要（見該判決理由四所載）。因而判決廢棄原判
    決關於確認超過部分耕地租賃關係不存在部分，而駁回被上
    訴人在第一審前揭之訴。暨駁回上訴人其餘上訴。而被上訴
    人就前揭超過部分耕地受敗訴判決未聲明不服而告確定。上
    訴人就其敗訴部分聲明不服提起第三審上訴，雖經最高法院
    判決廢棄發回本院更審。本院嗣以88年上更(三)字第123號判
    決再確認315-1地號內非屬耕地租賃，應為基地租賃，即無
    受確認判決之法律上利益（見理由三）；其餘部分同本院81
    年度上字第1505號理由四所載。因而判決廢棄原判決關於確
    認兩造間就重測前315-1地號內如附圖(甲)所示B、C、D、E、F
    、G號地號土地之耕地租賃關係不存在部分廢棄，而駁回被
    上訴人第在一審之訴，暨駁回上訴人其餘上訴。上訴人雖再
    聲明不服提起第三審上訴，亦經最高法院以判決駁回上訴確
    定。有本院調閱各該卷證查明屬實。
  (三)細譯前揭確定判決所示，被上訴人訴請確認兩造間就坐落31
    5-1、316、306-2、306-4、306-2地號全部，及306地號0.08
    9甲之耕地租賃關係不存在。嗣經確定判決確認兩造間僅306
    地號790平方公尺（確定判決附圖(甲))、304地號7平方公尺（
    如該判決附圖(乙))、316地號耕地租賃關係不存在。而系爭租
    約關於租地範圍記載306-4、306-2、306係編號，而非地號
    ，上訴人就此部分主張固屬有據。上訴人因而主張前揭編號
    土地，依斯時之306地號嗣分割為附表二所示，故扣除判決
    確定部分，且斯時306地號嗣再經重劃為附表三，系爭租約
    應變更為附表一所示云云，固提出土地登記簿謄本、地籍圖
    為證（見原審卷第28頁至第34頁)。而被上訴人就訂立系爭
    租約時之306地號土地，僅就分割後之306、306-4、302地號
    土地提起確認之訴，並經判決確定其中306地號土地如附圖
    (甲)709平方公尺、306-4土地號土地如附圖(乙)7平方公尺之租
    約不存在，而就上訴人主張分割後之其餘部分土地，則未經
    判決。惟按承租人承租耕地非因不可抗力繼續一年不為耕作
    ，不問其不為耕作者，係承租耕地之一部或全部，出租人均
    得依耕地三七五減租條例第17條第1項第4款規定終止租約，
    收回全部耕地(最高法院84年台上字第1856號判例意旨參照)
    。本院88年度上更(三)字第123號確定判決認：上訴人就承租
    之306及306之4地號土地部分，並無耕作情形，而任由人傾
    倒廢紙、廢土及垃圾等物，有現場照片可稽，並經原審赴現
    場勘查屬實（見原審卷(一)第227頁至第236頁、原審卷(二)第75
    頁背面、第275頁、第279頁）。雖上訴人就遭人傾倒廢紙、
    廢土及垃圾等物，曾報請環保單位查處（為被上訴人所不爭
    執），尚難遽認係經由上訴人同意傾倒，惟上訴人就上開土
    地仍難辭有消極不為耕作，而任令租地荒廢之情形（按與積
    極不自任耕作之情形有間），並繼續已逾1年，已構成耕地
    三七五減租條例第17條第1項第4款所規定，非因不可抗力繼
    續1年不為耕作時得終止租約之原因，是被上訴人於80年1月
    18日在原審審理時向上訴人表示終止系爭306、306之4及316
    地號土地之耕地租約（見原審卷(一)第20頁），應屬有據（參
    照最高法院66年台上字第761號判例），則兩造間就系爭306
    、306之4及316地號土地之租賃關係已因契約之合法終止而
    消滅等語(見該判決理由四、最高法院89年度台上字第1735
    號判決理由)。則系爭土地前揭部分耕地未自任耕作且繼續
    已達1年以上，既經被上訴人終止而消滅，而上訴人主張附
    表二之耕地，均係同在一系爭租約內，揆諸前揭判例意旨，
    被上訴人自得依耕地三七五減租條例第17條第1項第4款規定
    終止租約，收回全部耕地。上訴人抗辯稱其不受最高法院89
    年度台上字第1735號確定判決拘束，無足可取。從而，上訴
    人請求判決系爭租約之租賃標的應變更如附表一所示，自屬
    無據，不應准許。
五、綜上所述，上訴人訴請系爭租賃標的應變更如附表一，自無
    理由，應予駁回。原審為上訴人敗訴之判決，理由雖有不同
    ，惟結論並無二致，上訴意旨指摘原判決不當，求予廢棄改
    判，仍應認為無理由，應予駁回。
六、本件事證已明，兩造其餘攻擊防禦方法及未經援用之證據，
    經本院審酌後，核與本件之結論，不生影響，爰不一一贅述
    ，附此敘明。
七、結論：上訴人之訴為無理由。依民事訴訟法第449條第2項、
    第1項、第78條，判決如主文。
中    華    民    國    99    年    7     月    20    日
                    民事第八庭
                        審判長法  官  劉勝吉
                              法  官  連正義
                              法  官  蘇芹英
正本係照原本作成。
如不服本判決，應於收受送達後20日內向本院提出上訴書狀，其
未表明上訴理由者，應於提出上訴後20日內向本院補提理由書狀
（均須按他造當事人之人數附繕本）上訴時應提出委任律師或具
有律師資格之人之委任狀；委任有律師資格者，另應附具律師資
格證書及釋明委任人與受任人有民事訴訟法第466條之1第1項但
書或第2項（詳附註）所定關係之釋明文書影本。如委任律師提
起上訴者，應一併繳納上訴審裁判費。
中    華    民    國    99    年    7     月    20    日
                              書記官  林初枝
附註：
民事訴訟法第466條之1（第1項、第2項）：
對於第二審判決上訴，上訴人應委任律師為訴訟代理人。但上訴
人或其他法定代理人具有律師資格者，不在此限。
上訴人之配偶、三親等內之血親、二親等內之姻親，或上訴人為
法人、中央或地方機關時，其所屬專任人員具有律師資格並經法
院認為適當者，亦得為第三審訴訟代理人。

司法院資訊處製作；財團法人民間司法改革基金會備份。
